臺灣高等法院刑事判決　　　　　　　　　　　　　　九十一年度上更(一)字第一七號
　　上　訴　人　臺灣板橋地方法院檢察署檢察官
　　上　訴　人
　　即　被　告　戊○○
右上訴人因被告過失致死等案件，不服臺灣板橋地方法院八十七年度訴字第八八三號
，中華民國八十七年七月三十一日第一審判決（起訴案號：臺灣板橋地方法院檢察署
八十七年度偵字第六一一五號）提起上訴，經判決後，由最高法院發回更審，本院判
決如左：
    主  文
原判決關於業務過失致死部分暨定應執行刑部分均撤銷。
戊○○無罪。
    理  由
一、公訴意旨：被告戊○○係新莊市○○路四七二號安養中心負責人，為從事業務之
    人，本應注意王蔡寶玉於八十六年七月十六日下午十六時十五分許經家屬送至該
    中心安養時已有高血壓、糖尿病之病史，並剛接受乳癌病變之治療手術，體質孱
    弱，並隨時注意該院內無醫療專業人員且醫療設備簡陋，遇有緊急情形應立即將
    安養者延醫處理，當時亦無不能注意之情形，詎竟疏未注意及此，於同日下午二
    十一時許，見王蔡寶玉身體狀況惡化，竟未經醫師處方即自行評估其血糖變化情
    形，擅自更改原由醫師處方應以口服胰島素控制血糖之方法為皮下注射胰島素，
    然因醫療知識及相關資源不足，復因延誤延醫治療時機，致王蔡寶玉心代償失敗
    出現昏迷、徐脈之情形，並引發其心肌梗塞死亡。因認被告戊○○涉犯刑法第二
    百七十六條第二項業務過失致死罪嫌。
二、按犯罪事實應依證據認定之，無證據不得推定其犯罪事實；又不能證明被告犯罪
    者，應諭知無罪之判決，刑事訟訴法第一百五十四條、第三百零一條第一項分別
    定有明文。次按認定不利於被告之事實，須依積極證據，苟積極證據不足為不利
    於被告事實之認定時，即應為有利於被告之認定，更不必有何有利之證據；最高
    法院三十年上字第八一六號及四十年台上字第八六號判例可資參照。又為刑事訴
    訟上證明之資料，無論其為直接證據或間接證據，均須達於通常一般之人均不至
    於有所懷疑，而得確信其為真實之程度，始得據為有罪之認定，若其關於被告是
    否犯罪之證明未能達此程度，而有合理懷疑之存在，致使無從形成有罪之確信，
    根據「罪證有疑，利於被告」之證據法則，即不得遽為不利於被告之認定，此觀
    諸最高法院七十六年台上字第四九八六號判例意旨自明。
三、公訴人認上訴人即被告戊○○涉犯前述業務過失致死罪嫌，無非以：
    (一)被告戊○○坦承其自行評估急救病情惡化之被害人王蔡寶玉而未延醫治療之情
      。並有藥單、安養契約書、安養中心處理日誌、驗斷書、相驗屍體證明書等附
      卷。
    (二)死者王蔡寶玉住進安養院時血壓已接近昏迷狀態，理應送入加護病房，安養中
      心之評估非專業人員所為，且有延誤致錯失急救時機，又安養中心未經醫師評
      估，草率改口服為注射胰島素，施打過程草率，而引起死者死亡之心肌梗塞應
      出現於住進安養院時，是安養院有疏忽及逾越醫療權限之情形等情，有法醫解
      剖鑑定書可參等為其論據。
四、訊據被告戊○○雖坦承有為被害人王蔡寶玉注射胰島素且未予送醫急救之情事，
    惟堅決否認有業務過失致死之犯行，辯稱：
    (一)被告由馬偕醫院的牧師娘介紹而認識王蔡寶玉，王女出院後至被告經營的安養
      中心居住，係因王蔡寶玉之家屬隱瞞病情，並未告知被告病患王蔡寶玉有糖尿
      病、心臟病、腎機能不全、乳癌等重度疾病，亦未將該人之病歷資料送交被告
      ，且口述王蔡寶玉情況良好，方由其子女於八十六年七月十六日下午四時許，
      送至被告安養中心，之後安養中心護理人員為王蔡寶玉進行身體基本檢查，包
      括測量血壓、測試血糖濃度及檢查身體外觀之後，才發現該病患罹患乳癌，並
      已切除，且經下午四時三十分左右經測量之後發現王蔡寶玉的血糖值高達五八
      三，被告立即告知在場之家屬，家屬才交付王蔡寶玉馬偕醫院之注射胰島素的
      藥並指示我們打胰島素，安養中心乃於下午五時左右對病患施打胰島素，家屬
      亦有在場，家屬於晚間七時左右離開，離開前病患看起來正常。
    (二)王蔡寶玉於當日晚間九時三十分許發生呼吸困難，由王蔡寶玉對床之病患家屬
      發現，伊緊急以人工呼吸加以開氧氣罩，又因伊有ＣＰＲ執照乃對其施以ＣＰ
      Ｒ救治，急救十分鐘後無效，伊於當晚九時五十分通知其家屬，家屬並未指示
      要再送醫。
五、經查：
    (一)王蔡寶玉於八十六年七月十六日晚間九時四十五分於被告經營之安養中心因急
      性心肌梗塞，自然死亡等情，有台灣高等法院檢察署法醫中心（86）己○醫鑑
      字第０五六三號鑑定書可憑（見八六五號偵查卷第四十一頁）。
    (二)依公訴人指訴，本案所應審究者，厥為：
      (1)被告於王蔡寶玉進住安養中心期間，對王蔡寶玉施以皮下注射胰島素之行為
        ，有無應注意能注意而疏未注意之情事，並因而導致王蔡寶玉發生昏迷之情
        形。
      (2)於王蔡寶玉發生代償失敗出現昏迷之情形後，被告所採取之急救措施，是否
        造成延誤延醫致引發病患心肌梗塞死亡。
六、就被告於為王蔡寶玉注射胰島素及急救過程中，有無應注意能注意而疏未注意之
    情事，並因而導致王蔡寶玉發生昏迷情形部分，爰逐一敘明：
    (一)病患王蔡寶玉（下稱病患）因罹患乳癌，於八十六年六月四日至馬偕紀念醫院
      （下稱馬偕醫院）手術，七月十四日出院，因病患本身患有糖尿病、心臟病、
      腎機能不全，出院時神志清醒，糖尿病依分泌專科醫師建議給予出院口服藥物
      四天，並未給予胰島素。根據病歷記載，病患於八十六年五月五日及六月二日
      門診時，及八十六年三月住院時，給予胰島素HPI 12U NHPH 20U早餐前、NPH
      8U HNPH 12U晚餐前打，一般都須經過衛教而由家屬自行注射，病患因心臟方
      面（充血性心臟病）嚴重又有心肌病變，身體狀況不佳，故需特別看護，同時
      隨時都有生命危險之情，有該院八十七年六月十六日馬院醫外字第八七０八九
      一號函可稽（見原審卷第十九頁）。
    (二)經本院再行函詢馬偕醫院：
      1.病患於出院後，如有血糖上升之情況，以注射胰島素之方式代替口服藥劑，
        效果有無差異，有無不當而引發致命危險之情形。
      2.病患依其病史判斷，經鑑定「因心肌梗塞引發代償失敗死亡」，如病患於出
        現呼吸困難之情況時，如即時送醫，可否倖免於死。
      3.經該院函覆：病患於八十六年七月十四日出院後依據內分泌專科醫師醫囑給
        予口服藥物四天控制血糖，至於給予胰島素注射劑量及方式都有經過衛教由
        家屬注射，此次乳癌住院期間則有測血糖，過高時才打胰島素。在八十六年
        三月二十八日住院及八十六年六月二日內科門診時的劑量都有經過抽血及專
        科醫師處方，另病患因有嚴重心臟病及心肌缺血病變，隨時都有生命危險，
        出現危急狀況不一定能免於一死等情，有同院九十一年一月二十九日馬院醫
        外字第九一０一四一號函可按（見本院卷第五十三頁）。
    (三)再徵諸證人即馬偕醫院之一般外科主治醫師兼外科部主任庚○○醫師於本院就
      病患王蔡寶玉之病史及身體狀況等各情結證稱明確：
      1.病患王蔡寶玉在七十五年十一月後一直到八十六年四月間就因為糖尿病、高
        血壓、心臟病陸續入院治療達十次，每次愈來愈嚴重，本次治療乳癌之前即
        因上開病因入院治療，在八十六年六月二日告知門診醫師乳房情況嚴重，有
        糜爛之情形，六月四日入院針對乳癌進行手術治療，將左邊乳房切除，治療
        至同年七月十四日出院。
      2.病患在出院之前的身體狀況，當時病患的心臟病、高血壓及糖尿病都是很嚴
        重在危險邊緣，住院期間持續治療服藥，病患的身體一直都不好，出院時的
        身體狀況也一樣，病患進行乳房手術對於其高血壓、糖尿病等病況是有影響
        ，但即使不開刀，病患心臟上的毛病已經嚴重有衰竭的狀況，即使是平常也
        是有危險，也就是說病患的心臟隨時都可能有危險，後來是因為病患的乳房
        有腐爛的情形，是在很勉強的情形下進行手術的。
      3.其實病患主要的問題是在「心臟」，她的心臟毛病屬於充血性的心臟病，還
        有嚴重的心肌病變，這種病人隨時有狀況就會死亡。病患在住院期間剛開始
        開完刀的時候有住加護病房，醫院方面有特別照顧，在六月十日才從加護病
        房轉出來。至病患進入安養中心之後有「代償失敗」的情形，是指心臟本身
        有部分出現運作問題，血管有阻塞的情形，所以需要其他心臟血管未阻塞的
        肌肉來進行功能上的代替，如果血管未阻塞的肌肉也無法進行功能上的替代
        ，就會出現「代償失敗」的情形，也就是說，整個心臟就無法再運作，病患
        本身的心臟功能極為不佳，本來就有心機缺血，她的血管比較容易出現阻塞
        ，病患本身心臟血管、瓣膜及肌肉的功能均差，所以更容易出現阻塞。上開
        本院函文中所指有生命危險是就病患之病況很嚴重。
      4.以病患當時出院時的身體狀況及其病史而言，關於病患的身體狀況都有對於
        家屬做特別的衛生教育，也就是說有特別的囑咐用藥及飲食的方式、有狀況
        要緊急送醫等事項。以當時病患的身體狀況而言，出院之後是常常會有突發
        的狀況產生。
      5.病患家屬在病患出院的隔天就將病患送到安養中心，對於這樣的照顧方式依
        據病患的身體狀況，家屬應該將病患的全部的病況，及其危險性均告知安養
        中心之後，再由安養中心自行評估是否要收該名病患。
      6.治療病患糖尿病的藥劑是否會影響到她心臟病的病況，我們會對家屬進行衛
        生教育，指導他們何時應該施打治療糖尿病的胰島素。如果病患的血糖濃度
        達五百八十三是應該施打胰島素。
      7.依照本件病患案例如果發現病患有昏迷狀況，應該送醫院救治，施以氧氣罩
        對於病患是基本要做的，如果有執行ＣＰＲ的話，其施以ＣＰＲ是否有效還
        是要以當時的情形而定，執行ＣＰＲ中間需要有其他的儀器輔助才知道有無
        效果（以上均見本院卷第九十二至九十七頁）。
    (四)綜右(一)至(三)，足徵病患王蔡寶玉係屬重症之患者，病情隨時有致命之緊急之情
      況發生，應堪認定。
    (五)查就被告於為王蔡寶玉注射胰島素，有無應注意能注意而疏未注意之情事，並
      因而導致王蔡寶玉發生昏迷情形部分：
      1.王蔡寶玉於甫進住安養院後，於下午四時三十五許經安養中心人員測得之血
        糖值為五八三，下午五時左右於家屬丁○○、丙○○、甲○○等均在場陪同
        時，由安養中心人員為王蔡寶玉注射胰島素等情，有安養中心日常生活護理
        需要表可憑，且為告訴人乙○○、甲○○、丁○○所是認（見八六五號相驗
        卷第七頁背面、三十一頁背面、本院卷第一三三）。告訴人等承認其母王蔡
        寶玉以前有施打胰島素，雖當場質疑被告安養中心人員何以會打在腹部，因
        馬偕醫院的護士說是打在四肢云云，然參之前開六－(一)(二)馬偕醫院出具之函
        文，該院於八十六年三月及五、六月間均曾給予被害人胰島素，並經過衛教
        而由家屬自行注射，足見被害人已有長期注射胰島素之事實，被告辯稱是以
        家屬帶來之胰島素為王蔡寶玉注射，應屬信而有徵，況且被害人家屬只是質
        疑被告施打之部位，尚非不同意施打胰島素。
      2.王蔡寶玉於初期血糖上升時，被告為之施打胰島素，是針對症狀之處置，為
        無可厚非之情，此有前開台灣高等法院檢察署法醫中心（86）己○醫鑑字第
        ０五六三號鑑定書所是認（見八六五號相驗卷第四十三頁）。徵諸證人庚○○醫師上開六－(三)－6.之證述亦同認此認定施打胰島素之行為無疑。
      3.再佐以告訴人丙○○等人於其母王蔡寶玉進住安養院之下午四時三十五分許
        至同日下午六時四、五十分許其等離開安養院時止，告訴人暨家人尚陪同在
        側與王蔡寶玉聊天、唱歌，期間王蔡寶玉神智、精神一切正常，並無異狀等
        情，亦經告訴人丙○○、乙○○、丁○○陳明在卷（見本院卷第二十五、五
        十九、六十三、一一０、一三四頁），足徵王蔡寶玉於安養中心人員施打胰
        島素後並無異狀之產生，不能認為被害人之死亡係因被告之注射胰島素所致
        ，亦無因果關係可言，至為明確。
      4.綜右析述，被告因見王蔡寶玉血糖值高達五八三，情況危急，而被害人以前
        又有注射胰島素之病史，乃在家屬同意（只是質疑施打部位）下為之施打胰
        島素，應屬臨時施行急救之情形，是針對症狀無可厚非之處置，難認被告施
        打胰島素之行為有何疏失之處。
    (六)被告於本案逕為王蔡寶玉採取急救之措施，而未通知家屬或送醫之行為，是否
      造成病患死亡而有過失一節：查：
      1.證人即案發當日在場之安養中心之看護人員黃辛○○於本院結證：在八十七
        年的七月十六日晚上伊在安養院上晚班，伊到場時他們正在急救，伊看到被
        告及另一名上夜班的同事已經在急救，被告有開氧氣罩給病患（王蔡寶玉）
        ，並且按摩、搥打病患的胸部。安養中心有供氧設備，後來病患不行了，由
        被告通知家屬。以前我們都會通知家屬後，由家屬決定是否送醫院，但本件
        因為是突發狀況，所以才先急救（見本院卷第七十八、七十九頁）等情明確
        。核與被告所供情節相符。
      2.徵之證人庚○○醫師上開六－(三)－7.之證述亦認如發現王蔡寶玉有昏迷狀況
        ，施以氧氣罩對於病患是基本要做的，是以被告對之為上揭之急救行為，難
        認有失當，再觀之家屬丁○○、丙○○、甲○○與被告所訂之安養委託契約
        書之約定，其第一條及第六條，有關委託事由及患病就醫事項約明：(1)被告
        僅受託照顧，(2)又受照顧人若罹病變，需送醫診療時，受託人應即時通知委
        託人或受照顧之家屬或保證人，並由其等自行送往指定診所就醫，如因情況
        危急或無法通知時，委託人對於受託人將受照顧人逕行送往診所或醫院診療
        之行為不得異議。依此約定，被告直可只盡對家屬之通知義務或通知送醫放
        任王蔡寶玉之病情而由家屬處置即可懈免其責，何庸大煞費周章施以急救措
        施，參以被告受有「長期照護機構病房服務人員」訓練，有台北縣政府八十
        五年三月十三日北府社五字第八００四九號結業證書、天主教耕莘醫院八十
        五年三月十二日耕莘醫助（八五）證字第四號結業證書（見八六五號相驗卷
        第二十三、二十五頁），尚非全然不諳急救之情，若非情況危急當不至此；
        再參諸經本院質之告訴人丁○○、丙○○、乙○○、甲○○等對其母所認知
        王蔡寶玉之病情及何以將甫出院之王蔡寶玉送至安養院一節時稱：其母有糖
        尿病十幾年，「糖尿病」應為其母最嚴重之疾病，不知其母乳房有糜爛之現
        象，亦不知所罹乳癌是否惡性及第幾期，只知因胸部有硬塊要開刀，因家屬
        均須工作而無法照顧，故而將病患於出院後之第二日委由安養中心照顧（見
        本院卷第二十三、二十五、一０八頁），綜此判之，難認告訴人對病患王蔡
        寶玉有上揭六－(一)(二)(三)所述病情嚴重性之全盤了解，否則，焉有將此重症之
        患者於出院二日旋交付無周全醫療設備之安養中心照顧之理，職是，何能責
        以毫無關係之被告得以全盤獲悉患者之病情及危險性，茍被告確係知悉上情
        ，衡情，對動輒有生命危險之患者，避之恐不及，焉有率而收容之理。揆此
        ，被告於情況危急下先予施救之行為，縱因未立即通知家屬或送醫，亦難認
        有何過失之情節。
      3.至王蔡寶玉於進住安養中心之下午四時三十分許至晚間七時左右，除血糖測
        值為高外，其餘神智清醒，尚能與親人談笑並無異狀等情，為告訴人等所同
        認，並經本院論述在前，是以上開台灣高等法院檢察署法醫中心鑑定書所載
        ，死者住進安養中心時之血壓，已接近昏迷狀況，引起死者死亡之心肌梗塞
        ，應該出現於住進安養中心時之認定，即難採認。
七、承前所述參證以觀，本案查無具體積極證據足以證明王蔡寶玉之死亡係因被告之
    行為所致，此外，復查無被告有何業務過失之行為，自屬不能證明被告有公訴人
    指訴之業務過失傷害之罪，爰依法為此部分無罪之諭知。
八、原審未察，此部分遽為論罪科刑，即有未合，被告上訴意旨，否認犯罪，指摘原
    判決此部分不當，求予撤銷改判，為有理由，自應由本院將原判決業務過失致死
    部分暨定應執行刑部分均予以撤銷，另為諭知被告無罪之判決；檢察官以被告過
    失重大而指摘原判決未注意及此為不當，提起上訴則為無理由。至原審判決另以
    被告戊○○明知其未取得合法醫師之資格，不得從事醫療行為，竟於八十六年七
    月十六日下午五時許，指示看護人員逕為王蔡寶玉注射胰島素，因認被告犯有醫
    師法第二十八條第一項前段之罪，而判處有期徒刑壹年貳月等情，然查此部分之
    罪刑業經本院前審（八十七年度訴字的第八八三號）以不能證明被告犯罪且屬訴
    外裁判為由，判決撤銷原審該部分之判決確定在案，併此敘明。
據上論斷，應依刑事訴訟法第三百六十九條第一項前段、第三百六十四條、第三百零
一條前段，判決如主文。
本案經檢察官劉永清到庭執行職務。
中      華      民      國    九十一    年      六      月    二十六    日
                            臺灣高等法院刑事第二十庭
                                審判長法  官  葉  麗  霞
                                      法  官  范  清  銘
                                      法  官  段  景  榕
右正本證明與原本無異。
檢察官如不服本判決應於收受送達後十日內向本院提出上訴書狀，其未述上訴之理由
者並得於提起上訴後十日內向本院補提理由書（均須按他造當事人之人數附繕本）。
                                      書記官  鐘  麗  芳
中      華      民      國    九十一    年      六      月    二十七    日
